【裁判字號】    97,刑智上訴,25
【裁判日期】    971027
【裁判案由】    違反藥事法等
【裁判全文】
智慧財產法院刑事判決
                                  97年度刑智上訴字第25號
上  訴  人  臺灣臺中地方法院檢察署檢察官
被      告  甲○○
上列上訴人因被告違反藥事法等案件，不服臺灣臺中地方法院96
年度訴字第3601號，中華民國97年5 月21日第一審判決（起訴案
號：臺灣臺中地方法院檢察署96年度偵字第12748 號），提起上
訴，本院判決如下：
    主  文
原判決關於被告甲○○部分撤銷。
甲○○製造偽藥，處有期徒刑壹年捌月；扣案附表一所示之偽藥
、分裝工具壹批、酒精箱（共拾伍瓶）、空盒、空瓶及說明
書共貳拾伍箱、門號0000000000號行動電話（含SIM 卡）壹支，
均沒收。又明知為偽藥而販賣，處有期徒刑壹年；扣案如附表二
所示之偽藥，均沒收。應執行有期徒刑貳年，緩刑伍年。並於本
案判決確定後陸個月內，向公庫支付新台幣貳拾萬元。扣案如附
表一、二所示之偽藥、分裝工具壹批、酒精箱（共拾伍瓶）
、空盒、空瓶及說明書共貳拾伍箱、門號0000000000號行動電話
（含SIM 卡）壹支，均沒收。
    事  實
一、甲○○綽號為「北斗林」，於民國93年間，依其父生前教導
    之方法，在其位於臺北市士林區○○○路109 巷55號3 樓住
    處，從事壯陽藥之製作，其製作方法係以「熟地」、「枝子
    」或「蟾酥」（含有「Bufalin （蟾蜍精）」成分）為主要
    原料，加入水及酒精各半後，即製成壯陽藥水；再將製好之
    壯陽藥水加入親水軟膏，即製成壯陽軟膏。完成後裝填在注
    射針筒內，再分裝在各式容器內，並取名為如附表一編號１
    至所示之「櫻花持久膏」、「蝶戀花」、「男性持久藥膏
    （EI）」、「勇士神油」、「催春丹」、「金美滿」、「花
    思露」、「合和之泉」、「聖品男人香水（持久液）」、「
    富士露」、「美滿催春（女）」、「美滿持久（男）」、「
    爽爽爽」、「脫衣水」、「美滿藥膏（女用）」、「美滿藥
    膏（男用）」。甲○○並向他人訂購男性賀爾蒙（含Caffei
    ne及Methyltestos te-erone 西藥成分），並訂製數目不詳
    之空膠囊及包裝盒等物，用以裝置成附表一編號、之「
    男性賀爾蒙」藥物。甲○○製成上開藥物後，即販售給徐添
    旺、綽號「大胖徐」、「王仔」等不特定人，每月營業額約
    新臺幣（下同）4 至5 萬元，扣除2 萬元之成本後，約可取
    得3 萬元之利潤。
二、又甲○○明知VIAGRA膜衣錠（中文名稱「威而剛」，下稱「
    威而剛」）係美商輝瑞產品公司（下稱美商輝瑞公司）所生
    產之藥品，且美商輝瑞公司在國內之合法代理販售藥商為輝
    瑞大藥廠股份有限公司；CIALIS膜衣錠（中文名稱「犀利士
    」，下稱「犀利士」）係美商禮來ICOS有限公司（下稱美商
    禮來公司）所生產之藥品，且美商禮來公司在國內之合法代
    理販售藥商為臺灣禮來股份有限公司；甲○○亦知「VIAGRA
    」、「威而鋼」、「犀利士CIALIS」等字樣，分別係美商輝
    瑞公司、美商禮來公司先後向經濟部中央標準局或改制後之
    智慧財產局申請註冊，指定使用於藥劑等在內之商品，現仍
    在商標專用期間內（商標圖樣、證號、指定使用商品名稱及
    專用期限均如附表五所示），未經商標權人之同意或授權，
    不得於同一或類似商品上使用相同或近似之商標圖樣，或明
    知為上開商品而為販賣、意圖販賣而陳列、輸出或輸入，且
    前開藥物為管制物品。詎甲○○於96年5 月15日，明知某林
    姓男子（真實姓名年籍不詳）在台北縣三重市之某地向其兜
    售如附表二所示之「威而鋼」及「犀利士」等藥品均非美商
    輝瑞公司及美商禮來公司原廠所生產或授權製造，而均係他
    人未經行政院衛生署核准，擅自製造之偽藥，且係未經各商
    標權人同意，即於藥品之同一商品上，使用相同上述註冊商
    標之仿冒商標商品；另在仿單即藥品使用說明書為以上開公
    司名義之偽造私文書（擅自重製美商禮來公司、美商輝瑞公
    司擁有著作財產權之仿單部分未據著作財產權人提出告訴）
    ，外包裝盒上（包含盒裝及瓶裝）之準私文書上，又分別有
    冒用上開商標權人名義，標示公司名稱、藥物名稱、圖樣之
    字樣，足以表示係各該商標權人公司製造生產意旨之字樣，
    足以對外表示該等藥錠分別係上開公司所製造而使消費者誤
    認該等藥錠確為上開公司所製造，均係偽造之準私文書。竟
    仍基於販賣偽藥、販賣冒用他人藥物名稱、仿單之藥物、販
    賣仿冒商標商品之集合犯意，及行使偽造私文書、行使偽造
    準私文書之犯意，以四粒裝「威而剛」每盒200 元、長罐裝
    「威而剛」每瓶600 元、短罐裝「威而剛」每瓶500 元，四
    粒裝「犀利士」每盒100 元之價格，在前開臺北縣三重市某
    地，向該林姓男子販入附表二所示偽藥暨仿冒商標商品，擬
    出售給不特定人。
三、嗣經臺灣臺中地方法院檢察署指揮內政部警政署保安警察第
    三總隊第一大隊，於96年5 月17日上午10時50分許持台灣台
    中地方法院核發之搜索票，在臺中市○○路「成功堂藥局」
    內，查獲附表三所示之藥品；於96年5 月17日13時30分許持
    本院核發之搜索票，在臺北市士林區○○○路109 巷55號3
    樓甲○○住處、甲○○使用之車牌號碼0331-QM 號自用小客
    車內，查獲附表一、二、四所示之藥品及分裝工具1 批、酒
    精3 箱（共35瓶）、空盒、空瓶及說明書共25箱、甲○○使
    用之門號0000000000號行動電話（含SIM 卡）1 支。
四、案經美商禮來、美商輝瑞公司訴由內政部警政署保安警察第
    三總隊第一大隊報告臺灣台中地方法院檢察署檢察官偵查起
    訴。
    理  由
壹、程序方面：按被告以外之人於審判外之陳述，雖不符刑事訴
    訟法第159 條之1 至第159 條之4 之規定，而經當事人於審
    判程序同意作為證據，法院審酌該言詞陳述或書面陳述作成
    時之情況，認為適當者，亦得為證據。又當事人、代理人或
    辯護人於法院調查證據時，知有刑事訴訟法第159 條第1 項
    不得為證據之情形，而未於言詞辯論終結前聲明異議者，視
    為有前項之同意，刑事訴訟法第159 條之5 第1 項、第2 項
    分別定有明文。查被告甲○○對於公訴人所提出之本案各項
    證據資料，於準備程序中業已明確表示對於該等證據均無意
    見而認為有證據能力，且於原審審理時亦未於言詞辯論終結
    前聲明異議而不爭執其等證據之證據能力，本院審酌該等言
    詞陳述或書面陳述作成時之狀況，並無不宜作為證據之情事
    ，依刑事訴訟法第159 條之5 之規定，得作為證據。
貳、實體方面：
一、上開犯罪事實業據被告甲○○於警詢、偵查中、原審審理及
    本院審理時坦承不諱，核與共同被告徐添旺之供述、美商輝
    瑞公司及美商禮來公司委任之告訴代理人劉騰遠律師於警詢
    中之指述相符，復有保安警察第三總隊第一大隊96年5 月17
    日13時30分至15時30分之搜索扣押筆錄、扣押物品目錄表、
    甲○○使用之門號0000000000號行動電話之通訊監察譯文、
    現場搜證照片36張、行政院衛生署藥物食品檢驗局96年8 月
    31日藥檢參字第0960009814號函在卷可稽，及附表一、二所
    示之藥品及分裝工具1 批、酒精3 箱（共35瓶）、空盒、空
    瓶及說明書共25箱、甲○○使用之門號0000000000號行動電
    話（含SIM 卡）1 支扣案可證。扣案如附表二所示之藥品經
    分送輝瑞公司、禮來公司鑑驗結果，均屬偽藥，有輝瑞公司
    以96年7 月11日輝西藥（九六）法字第L031-07 號函檢送之
    96年7 月9 日鑑定聲明書、禮來公司96年6 月14日藥品包裝
    鑑定報告各1 份在卷可參。VIAGRA（中文名稱「威而剛」）
    、CLALIS（中文名稱「犀利士」），分別係美商輝瑞、禮來
    公司所生產製造及經銷之藥品，且「VIAGRA」、「威而剛」
    、「犀利士CIALIS」）等商標，並經向經濟部中央標準局或
    改制後智慧財產局註冊登記，取得商標專用權，目前均尚在
    有效之專用期間內，有經濟部智慧財產局註冊號數00000000
    及00000000之商標註冊簿影本、註冊號數00000000號之中華
    民國商標註冊證影本各1 份在卷可證。又被告甲○○所製造
    之偽藥經販售予徐添旺，並有保安警察第三總隊第一大隊96
    年5 月17日上午10時50分至11時20分搜索徐添旺之店內扣押
    筆錄及扣押物品目錄表、及蒐證照片6 張在卷可稽，並有附
    表三所示之藥品扣案可證。又扣案如附表三之藥品經送行政
    院衛生署鑑驗結果，均無該署准許製造之許可字號，因此判
    定扣案藥品均屬偽藥，亦有行政院衛生署96年7 月19日衛署
    藥字第0960029970號函及所附檢體判定結果說明表各1 份在
    卷可按，被告甲○○前開自白，顯與事實相符。綜上所述，
    本件被告甲○○前開犯行，至為灼然。本件事證明確，被告
    犯行洵堪認定，自應依法論科。
二、論罪科刑：
   1.按未經核准，擅自製造之藥品為偽藥，此為藥事法第20條
     第1 款所明定。被告甲○○於犯罪事實一所載之時、地未
     經許可，擅自製造附表一、二所示之藥物並出售他人，所
     為係犯藥事法第82條第1 項之製造偽藥罪。其製造偽藥之
     目的在於出售牟利，是其製造之初即具有販賣意圖，其販
     賣之低度行為應為製造之高度行為所吸收，不另論罪。檢
     察官於起訴書記載其此部分犯行係犯藥事法第82條第1 項
     之製造禁藥罪，容屬有誤，惟毋需變更起訴法條，附此敘
     明。
   2.按藥事法所謂販賣行為，並不以販入之後復行賣出為要件
     ，祇要以營利為目的，將禁藥購入或賣出，有一於此，其
     犯罪即為完成；藥事法所謂販賣，係指明知其為偽藥或禁
     藥，意圖販賣而有販入或賣出之行為而言，其販入及賣出
     之行為，不必二者兼備，有一即屬成立（參照最高法院67
     年度台上字第2500號、68年度台上字第606 號判例）。本
     件被告甲○○所販入之偽藥，數量頗多，難認係供自己使
     用，顯係出於營利之意圖而販入，見認被告甲○○確係以
     營利為目的販入前開偽藥之仿冒商標商品，並擬賣出該等
     偽藥之仿冒商標商品之事實，卷內雖無證據證明被告甲○
     ○業已賣出，然被告甲○○所為顯屬販賣既遂，殆無疑義
     。
   3.被告甲○○就犯罪事實二所為之販賣偽藥部分，係犯藥事
     法第83條第1 項之販賣偽藥罪及商標法第82條之販賣仿冒
     商標商品罪。又按仿單( 藥品說明書) 係用以說明該藥品
     之主治效能及服用方法，屬於私文書之一種，被告明知上
     開藥品說明書，係冒用上開商標專用權人名義而偽造之私
     文書，仍加以行使，係犯刑法第216 條、第210 條之行使
     偽造私文書罪。再按在紙上或物品上之文字、符號、圖畫
     、照像，依習慣或特約，足以為表示其用意之證明者，依
     刑法第220 條第1 項規定，應以文書論。查扣案藥品之外
     包裝盒上標示附表五之公司名稱，係該等公司表示其用意
     之證明，自屬刑法第220 條第1 項之準私文書。被告甲○
     ○明知其販入之仿冒商標偽藥之外包裝盒上標示有如附表
     五之公司名稱，足以對外表示該等藥錠分別係上開公司所
     製造而使消費者誤認該等藥錠確為上開公司所製造，均係
     偽造之準私文書，則其仍有主張該公司及商標之意思內容
     ，加以行使之，係犯刑法第216 條、第220 條第1 項、第
     210 條之行使偽造準私文書罪。又按商標之使用，係指以
     行銷之目的，將商標用於商品、服務等物件，或利用平面
     圖像等其他媒介物足以使相關消費者認識其為商標之舉。
     是故，本件扣案物之外包裝盒標示之如附表五之商標名稱
     及圖樣，既屬表彰該商品來源之用意證明，自屬上開條文
     揭示之準文書。商標雖具有準文書之性質，惟商標法就偽
     造、仿冒商標行為，已有處罰之特別規定，自無從適用刑
     法第220 條、第210 條偽造準私文書罪之規定加以處罰(
     最高法院91年台上字第4088號判決意旨參照) 。因此，本
     件被告所犯行使偽造私文書罪，應僅適用於非屬商標名稱
     及圖樣之扣案物外包裝盒上標示有如附表五之公司名稱、
     以及外包裝盒上標示之防偽標籤及圖樣之行使偽造私文書
     行為，附此敘明。再被告甲○○所販入之偽藥，雖同時亦
     販賣冒用藥物名稱、仿單及防偽標籤之藥物，然藥事法第
     86 條 第2 項應與同法第83條第1 項有法條競合之補充關
     係，僅論以較重第83條第l 項販賣偽藥罪即足。被告行使
     偽造之仿單私文書部分，同時涉犯藥事法第86條第l 項之
     冒用他人仿單罪，然因有法條競合之吸收關係，應從一重
     之刑法行使偽造私文書罪論科。被告販賣上開藥品，係一
     行為同時販賣偽藥、販賣仿冒商標商品罪及行使偽造私文
     書( 藥品說明書部分) 、行使偽造準私文書( 公司名稱)，
     觸犯數罪名、侵害數法益之想像競合犯，應從一重之販賣
     偽藥罪處斷。公訴人雖未就被告行使附表二所示藥品包裝
     盒上之文字及圖樣，構成刑法第216 條、220 條、210 條
     之行使準私文書罪部分起訴，惟該部分事實與已起訴部分
     ，有想像競合犯之裁判上一罪之關係，為起訴效力所及，
     且經本院審理時當庭諭知予被告答辯之機會，基於審判不
     可分原則，本院自得併予審判。又公訴人雖認被告亦違反
     著作權法第91條之1 第2 項之罪，惟該部分未經告訴，且
     公訴人認此部分與前開有罪部分有想像競合犯之裁判上一
     罪關係，爰不另為不受理之諭知。
   4.被告所犯前揭製造偽藥罪及販賣偽藥罪2 罪間，犯意個別
     ，行為互殊，應予分論併罰。
三、原審以被告所犯事證明確，予以論罪科刑，固非無見。惟查
    ：（一）就犯罪事實二部分，被告甲○○所販入之偽藥，雖
    同時亦販賣冒用藥物名稱、仿單及防偽標籤之藥物，然藥事
    法第86條第2 項應與同法第83條第1 項有法條競合之補充關
    係，僅論以較重第83條第l 項販賣偽藥罪即足。被告一行使
    偽造之仿單私文書部分，同時涉犯藥事法第86條第l 項之冒
    用他人仿單罪，然因有法條競合之吸收關係，應從一重之刑
    法行使偽造私文書罪論科。原審認被告甲○○此部分亦成立
    藥事法第86條第2 項之罪，尚有未洽。（二）另就扣案之「
    威而鋼」、「犀利士」等藥品說明書係用以說明該藥品主治
    效能及服用方法，係冒用商標專用權人名義而偽造之私文書
    ，並加以販賣行使，為刑法第216 條、第210 條之行使偽造
    私文書罪相符，已如前述，其犯罪行為，檢察官認亦違反著
    作權法第91條之1 第2 項之罪，惟依同法第100 條前段規定
    須告訴乃論，然遍查卷內，本罪自始並未據有告訴權人之告
    訴，即無從審究，原審認被告甲○○此部分不構成違反著作
    權法，而不另為無罪之諭知，亦有未洽。檢察官上訴以原審
    就甲○○部分量刑太輕，未併科罰金刑，且原審給予緩刑，
    量刑顯非相當為由，指摘原判決不當。惟查量刑是法院的職
    權，原判決業已在理由欄中詳細說明刑法第57條科刑之依據
    ，核無違誤，本院經斟酌再三仍認原審之量刑妥適，並無違
    反罪刑相當之原則，是檢察官循告訴人請求之上訴意旨指摘
    原審量刑不當，為無理由。但原判決既有上開可議之處，仍
    屬無可維持，應由本院將原判決撤銷改判。爰審酌被告甲○
    ○製造偽藥、低價販入偽藥，意圖出賣予不特定人，對相關
    社會消費大眾身體健康危害，而商標具有辨識商品來源之功
    用，且企業者通常經過相當時間並投入大量資金於商品之行
    銷及品質之改良，始得使該商標具有代表一定品質之效，被
    告侵害他人商標，對商標專用權人潛在市場利益造成侵害，
    有礙公平交易秩序，並有損我國之國際形象，以及被告甲○
    ○犯後已坦承犯行，態度良好等一切情狀，各量處如主文第
    2 項所示之刑，並定其應執行刑，以示懲儆。
四、被告甲○○曾於73年間犯妨害風化罪，經法院判處有期徒刑
    4 月，併科罰金26,000元，該案執行完畢後，5 年以內未曾
    因故意犯罪受有期徒刑以上刑之宣告，有臺灣高等法院被告
    前案紀錄表在卷可按，被告甲○○年事已高，其坦承犯行，
    頗具悔意，經此教訓，當知警惕而無再犯之虞，本院綜核各
    情，所宣告之刑，認以暫不執行為適當，爰併予宣告緩刑5
    年，以啟自新。並依刑法第74條第2 項第3 款規定，諭知應
    於本案判決確定後6 個月內支付新台幣20萬元予公庫（依刑
    法第74條第4 項，得為民事強制執行名義；且依刑法第75條
    之1 第1 項第4 款規定，違反上開之負擔情節重大，足認原
    宣告之緩刑難收其預期效果，而有執行刑罰之必要者，得撤
    銷緩刑之宣告）。
五、扣案如附表一所示之偽藥，係被告甲○○所有，因犯罪所生
    之物，爰依刑法第38條第1 項第3 款之規定宣告沒收。扣案
    之分裝工具1 批、酒精3 箱（共35瓶）、空盒、空瓶及說明
    書共25 箱 、門號0000000000號行動電話（含SIM 卡）1 支
    ，均係被告甲○○所有，供犯罪所用之物，爰依刑法第38條
    第1 項第2 款之規定，併予宣告沒收。扣案如附表二所示之
    偽藥暨仿冒商標商品，係被告甲○○違犯商標法第82條之販
    賣仿冒商標商品所販賣之商品，爰依商標法第83條之規定，
    宣告沒收。
據上論斷，應依刑事訴訟法第369條第1項前段、第364條、第299
條第1 項前段，藥事法第82條第1 項、第83條第1 項，商標法第
82條、第83條，刑法第11條、第216 條、第210 條、第220 條第
1 項、第55條、第51條第5 款、第74條第1 項第2 款、第74條第
2項 第3 款、第38條第1 項第2 款、第3 款，判決如主文。
本案經檢察官鍾鳳玲到庭執行職務。
中    華    民    國    97    年    10    月   27     日
                  刑事第一庭審判長法  官  李得灶
                                  法  官  汪漢卿
                                  法  官  王俊雄
以上正本係照原本作成。
如不服本判決，應於收受送達後十日內向本院提出上訴書狀，其
未敘述上訴之理由者並得於提起上訴後十日內向本院補提理由書
。
中    華    民    國    97    年    10    月   30     日
                                  書記官  王英傑


司法院資訊處製作；財團法人民間司法改革基金會備份。
